【裁判字號】    89,訴,833
【裁判日期】    920317
【裁判案由】    
【裁判全文】
臺灣桃園地方法院民事判決  八十九年度訴字第八三三號
    原      告    甲○○
    訴訟代理人    簡長順律師
    複  代理人    張美鳳
    被      告    丙○○
    訴訟代理人    張靜怡律師
    複  代理人    黃明正  住台北市○○○路○段八十號四樓之二
                  林雪琪  住同.
                  乙○○  住台北市○○區○○街一段六六號二樓
右當事人間請求返還所有物事件，本院判決如左：
    主      文
原告之訴及假執行之聲請均駁回。
訴訟費用由原告負擔。
    事      實
壹、原告方面：
一、聲明：被告應將坐落桃園縣桃園市○○段武陵小段第四五之十三地號、第四五之
    三四地號、第四五之一八地號、第五○之七地號、第五○之八地號、第五○之四
    地號、五○之六地號土地上，同段第七十四建號、門牌號碼桃園縣桃園市○○路
    第三十六號建物，如附圖所示Ａ、Ｂ、Ｃ部分之位置、面積返還予原告。並陳明
    願供擔保請准宣告假執行。
二、陳述：
（一）緣原告於民國（下同）八十五年間因拍賣取得坐落桃園縣桃園市○○段武陵小
      段第五○之六、第五○之八地號土地，暨其上同段第七十四建號、門牌號碼桃
      園縣桃園市○○路三十六號建物，初取得當時，因原告所拍得大同路三十六號
      建物之承租人使用部分同段第七十三建號即門牌號碼桃園縣桃園市○○路二十
      四號建物（以下就桃園縣桃園市○○路三十六號建物簡稱大同路三十六號建物
      ，或系爭建物，就桃園縣桃園市○○路二十四號建物則簡稱中正路二十四號建
      物），而被告稱其向訴外人尤德雄以未定期限租賃方式承租中正路二十四號房
      屋，乃於八十五年三月二十八日與被告就其承租之中正路二十四號建物一部分
      及原告所有系爭大同路三十六號建物使用簽訂合議書，約定原告可以使用靠近
      大同路三十四號面向民生路方向之建物（含大同路三十六號部分、中正路二十
      四號一樓後段部分），被告則使用原告所有系爭建物靠近中正路二十四號部分
      。兩造合議書既約定互為交換使用，則契約性質僅係互為牽連關係之使用借貸
      ，並非代價關係，且依約定內容，原告依合議書可使用部分部分係訴外人尤德
      雄所有，部分則為原告所有之建物，而同意被告使用部分，除小部分係原告所
      有建物外，被告所使用大部分仍是訴外人尤德雄所有，況被告與其出租人尤德
      雄間之租賃契約，因被告有違法轉租情形，已經訴外人尤德雄終止租賃契約，
      兩造間之合議書既僅就建物之使用為約定，不及於土地之使用，原告原先使用
      部分亦經訴外人尤德雄收回，則兩造間合議書之目的已經無法達成而失其效力
      ，原告自可依民法第四百七十條前段規定，以借貸之使用目的完畢，終止與被
      告之使用借貸契約，從而，原告依所有物返還請求權請求被告遷讓返還系爭建
      物，即屬有據。
（二）如鈞院認為兩造間就上開二建物交換使用之約定係不定期限租賃關係，因原告
      擬收回自住及重新建築，且據悉被告係將與原告換得建物出租他人營業使用，
      又被告原提供與被告交換使用之建物已經訴外人尤德雄收回，與原來契約約定
      可交換使用情形不合，原告自得依土地法第一百條第一款、第二款、第五款規
      定，終止與被告間互相交換使用之互為租賃契約關係，依所有物返還請求權，
      請求被告返還原告所有系爭建物。
三、對被告抗辯之陳述：
    查系爭桃園縣桃園市○○段武陵小段第七十四建號即門牌號碼桃園縣桃園市○○
    路三十六號建物，目前建物登記謄本所登記坐落基地係第五○之六及第五○之四
    地號，惟系爭建物係三十餘年間即存在，斯時基地地號為第五○之六及第五○之
    四地號，後於六十五年十一月十五日第五○之六地號因分割增加一筆第五○之八
    地號土地，另五○之四地號土地亦於同時分割增加一筆五○之七地號土地，故系
    爭建物所坐落基地應為現土地地號同段第五○之六、五○之八、五○之四、五○
    之七地號土地，故被告占用如附圖所示Ａ、Ｂ、Ｃ部分之位置均屬系爭建物之一
    部分。
三、證據：提出建物登記謄本、建物所有權狀各一件、土地登記謄本五件、系爭建物
    周圍照片一冊為證，並聲請訊問證人蔡清池、尤純光。
貳、被告方面：
一、聲明：駁回原告之訴及假執行之聲請。
二、陳述：
（一）因位於原告所有系爭土地周圍，門牌號碼桃園縣桃園市○○路二十四號建物，
      原為訴外人尤見義所有，於五十六年一月一日出租予訴外人陳煌輝與吳玉燕，
      後經雙方同意而變更為不定期限租賃，因原出租人與承租人分別於六十六年與
      七十三年間死亡，故該中正路二十四號建物即由被告與訴外人陳煌輝與吳玉燕
      之所有繼承人繼承承租人地位至今。原告所有系爭建物與被告承租之中正路二
      十四號建物分別坐落桃園縣桃園市○○段武陵小段第四五之一八地號、第五○
      之七地號、第四五之一三地號、第五○之八地號、第五○之四地號、第五○之
      六地號及第四五之一三地號、第四五之三四地號、第五○之六地號、第五○之
      八地號土地上，由建物坐落地號情形觀之，可知該處土地皆屬畸零細碎地形，
      不適於單獨使用，故歷來所有權人皆約定互相交換使用，以利發揮經濟效用。
      原告亦於八十五年三月二十八日就其所有系爭建物與被告有使用權之中正路二
      十四號建物，定有交換使用契約，該合議書中約定，面向中正路部分使用權歸
      被告一人使用，兩造既已就系爭標的建物之使用以交互使用之方式達成合意，
      兩造間當係互為租賃法律關係，故被告就系爭建物自得本於租賃關係而主張合
      法正當使用權能。況原告現仍繼續占有使用被告有使用權並供交換使用之中正
      路二十四號建物部分，且上開桃園縣桃園市○○段武陵小段之土地中，第五○
      之四地號與第五○之七地號土地為被告與其他共有人所共有，該部分土地至目
      前為止仍由原告佔有使用中，是兩造間交換使用之合意仍未經終止、解除或因
      期限屆至而消滅，兩造間關於系爭建物之交換使用契約仍有拘束雙方當事人之
      效力，被告就系爭建物即有合法使用權源，並非無權占有或侵奪原告之所有物
      ，原告起訴請求被告返還建物顯無理由。
（二）雖被告與訴外人尤德雄即尤見義繼承人間租賃契約已經敗訴，被告應自門牌號
      碼桃園縣桃園市○○路二十四號建物遷出，並將建物返還予訴外人尤德雄，惟
      此係被告與訴外人尤德雄間糾紛，原告既與被告訂有交換使用合議書，被告仍
      有使用系爭建物之合法權源。又如附圖所示Ｃ部分，並非原告所有系爭建物之
      一部分，原告請求將如附圖所示Ａ、Ｂ、Ｃ位置之建物返還原告，即屬無據。
三、證據：提出合議書一份、台灣桃園地方法院八十七年度重訴字第三○五號民事判
    決、台灣高等法院八十八年度重上字第三一九號民事判決、最高法院九十年度台
    上字第二○八八號民事裁定、複丈成果圖、土地登記謄本、系爭建物坐落基地四
    鄰土地地號示意圖各一份為證。
參、本院依職權向桃園縣桃園地政事務所函調桃園縣桃園市○○段武陵小段第七十四
    建號登記相關資料，及調閱本件桃園縣桃園市○○段武陵小段第四五之一三地號
    、第四五之一八地號、第四五之三四地號、第五○之四地號、第五○之六地號、
    第五○之七地號與第五○之八地號土地登記謄本及其上建物登記謄本；並向桃園
    縣桃園地政事務所函詢第七十四建號建物究坐落基地為何？如附圖所示Ｃ部分位
    置是否屬於七十四建號建物之一部分？及調閱本院八十四年度執字第一○九○號
    民事執行卷宗、本院八十七年度重訴字第三○五號、台灣高等法院八十八年度重
    上字第三一九號、最高法院九十年度台上字第二○八八號民事案件卷宗。
    理      由
一、查原告於八十五年間因拍賣而取得桃園縣桃園市○○段武陵小段第五○之六、第
    五○之八地號土地，及建物登記謄本記載坐落桃園縣桃園市○○段武陵小段第五
    ○之六、第五○之四地號土地上建號同段第七十四號、門牌號碼桃園縣桃園市○
    ○路三十六號建物，至建物登記謄本記載坐落桃園縣桃園市○○段武陵小段第四
    五之一三地號土地上之同段第七十三號、門牌號碼桃園縣桃園市○○路二十四號
    建物，則為訴外人尤德雄所有。於原告取得系爭建物當時，因原告拍得建物之承
    租人使用訴外人尤德雄所有中正路二十四號建物之一部分，而被告稱其係向訴外
    人尤德雄以未定期限租賃方式承租中正路二十四號建物，原告乃於八十五年三月
    二十八日與被告就其承租之中正路二十四號建物一部分及原告所有系爭大同路三
    十六號建物之一部分之使用簽訂合議書，約定原告可以使用靠近大同路三十四號
    面向民生路方向之建物（含大同路三十六號部分、中正路二十四號一樓後段部分
    ），被告則使用原告所有系爭建物靠近中正路二十四號位置；嗣於八十七年間，
    訴外人尤德雄以被告違約將中正路二十四號建物一樓轉租予訴外人阮金安為由，
    終止與被告間不定期租賃關係，並經本院八十七年度重訴字第三○五號、台灣高
    等法院八十八年度重上字第三一九號判決被告應將中正路二十四號建物返還予訴
    外人尤德雄確定等情，業據原告提出建物登記謄本、建物所有權狀、土地登記謄
    本，及被告提出合議書、台灣桃園地方法院八十七年度重訴字第三○五號民事判
    決、台灣高等法院八十八年度重上字第三一九號民事判決、最高法院九十年度台
    上字第二○八八號民事裁定、土地登記謄本等為證，並經本院依職權調閱本院八
    十四年度執字第一○九○號民事執行卷宗、本院八十七年度重訴字第三○五號、
    台灣高等法院八十八年度重上字第三一九號、最高法院九十年度台上字第二○八
    八號民事案件卷宗核閱屬實，且為兩造所不爭執，均堪信為真實。
二、原告起訴主張如附圖所示Ａ、Ｂ、Ｃ部分之位置、面積均屬原告所有桃園縣桃園
    市○○段武陵小段第七十四建號即門牌號碼桃園縣桃園市○○路三十六號建物之
    一部分，被告雖不爭執如附圖所示Ａ、Ｂ部分之位置屬原告所有系爭建物之一部
    分，且經兩造合意交換使用等情，但否認如附圖所示Ｃ部分之位置、面積亦屬原
    告所有系爭建物之一部分。經查，依原告提出系爭建物登記謄本及所有權狀，系
    爭建物所坐落土地固登載為桃園縣桃園段武陵小段第五○之四地號及第五○之六
    地號，惟系爭建物係於三十九年三月二十日辦理第一次建物所有權登記，當時建
    物登記即登載所坐落土地為桃園縣桃園段武陵小段第五○之四地號及第五○之六
    地號，嗣第五○之四地號於六十五年十一月十九日分割出同段第五○之七地號，
    同段第五○之六地號亦於同日分割出同段第五○之八地號，而建物登記謄本仍記
    載建物坐落地號為同段第五○之四、第五○之六地號等情，有原告提出建物登記
    謄本、建物所有權狀、土地登記謄本等，及本院依職權調閱桃園縣桃園市○○段
    武陵小段第五○之四地號、第五○之六地號、第五○之七地號與第五○之八地號
    土地登記謄本及其上建物登記謄本在卷可佐，本院復依職權向桃園縣桃園地政事
    務所函調桃園縣桃園市○○段武陵小段第七四建號登記相關資料，桃園地政事務
    所函覆因七十四建號建物係於四十六年建物平面圖測繪辦法頒布前登記，故無平
    面圖可資提供，但該建物坐落基地應為桃園縣桃園市○○段武陵小段第五○之四
    、第五○之六、第五○之七、第五○之八地號，僅其中第五○之四、第五○之七
    地號土地現已為道路使用等語，有桃園縣桃園地政事務所九十一年八月六日桃地
    登字第○九一○○○五七三五號函存卷可案，是系爭建物登記坐落土地即有與實
    際坐落土地不符之情形。而關於系爭建物實際範圍為何，經本院再依職權向桃園
    縣桃園地政事務所函詢，則覆以因系爭建物無建物成果圖可供核對，是建物範圍
    尚難稽考等語，亦有桃園縣桃園地政事務所九十一年八月二十七日桃地測字第○
    九一○○○六二五四號函在卷可參，然證人即坐落系爭建物鄰側之建物即中正路
    二十四號建物所有人尤德雄之子尤純光到庭具結證稱，現為原告所有建號七十四
    號即大同路三十六號建物原為被告之父陳煌輝所有，係木造建物，與其父尤德雄
    所有中正路二十四號建物相鄰並列，坐落土地應為現地籍圖上桃園縣桃園市○○
    段武陵小段第四五之一八、第五○之七、第五○之八、第五○之四、五○之六等
    地號，如附圖所示Ｃ部分亦屬該建物之一部分，後因道路拓寬，大同路三十六號
    建物皆坐落在騎樓及道路上，故兩家協議將大同路三十六號及中正路二十四號建
    物後面打通、牆壁打掉，只留柱子，供作店面，如附圖所示Ｃ部分騎樓，本是木
    造房屋的一部分等語，並提出大同路三十六號、中正路二十四號建物示意圖及中
    正路二十四號建物平面圖以為佐證，查證人尤純光與兩造無親誼故舊關係，依證
    人立場並無偏袒兩造任何一方之必要，且如附圖所示Ｃ部分建物位於證人尤純光
    之父尤德雄所有中正路二十四號與兩造不爭執屬大同路三十六號建物範圍內之如
    附圖所示Ａ、Ｂ部分之間，依建物位置如非屬大同路三十六號之一部分，亦可能
    屬中正路二十四號建物之一部分，證人猶證言如附圖所示Ｃ部分建物係原告所有
    大同路三十六號建物之一部分，加以大同路三十六號及中正路二十四號建物均在
    三十九年三月二十日辦理第一次建物所有權登記，其中中正路二十四號建物本即
    為證人尤純光祖父尤見義所有，嗣移轉登記予證人尤純光之父尤德雄，則以證人
    一家利用中正路二十四號建物近六十年，於附近建物、土地等地理環境自相當熟
    悉，其證言即堪予採信。因之，如附圖所示Ａ、Ｂ、Ｃ部分均屬原告所有桃園縣
    桃園市○○段武陵小段第七十四建號即門牌號碼桃園縣桃園市○○路三十六號建
    物之一部分，而為原告所有。
三、按約定交換土地使用，係一方以自己所有或有權使用之土地換予他方使用為對價
    ，而使用向他方換來之土地，並非無償，不能認為係使用借貸，又未約定移轉土
    地所有權，亦不能認為互易，其性質應屬互為租賃。最高法院七十七年度台上字
    第四一○號、八十八年度台上字第二八○五號判決意旨參照。本件兩造既不爭執
    是因被告向訴外人尤德雄以未定期限租賃方式承租中正路二十四號建物，而有權
    使用中正路二十四後一樓後段之建物，兩造乃約定原告可以使用被告自訴外人尤
    德雄處承租而來之中正路二十四號一樓後段部分，被告則使用原告所有系爭建物
    靠近中正路二十四號部分，兩造自均係以對方使用自己有權使用之部分建物作為
    自己使用他方建物之對價，並非無償使用對造所有或有權使用之建物，衡該合議
    書性質即屬互為租賃契約。從而，原告起訴主張兩造間合議書性質乃使用借貸契
    約，因被告出借予原告使用部分已經訴外人尤德雄收回，兩造間合議書之目的已
    經無法達成而失其效力，其可依民法第四百七十條前段規定，以借貸之使用目的
    完畢，終止與被告之使用借貸契約，並依所有物返還請求權請求被告遷讓返還系
    爭建物云云，即無足採。
四、次按租賃未定期限者，各當事人固得隨時終止契約。民法第四百五十條第二項定
    有明文。惟在建物租賃情形，就未定期限租賃契約之終止，土地法第一百條則設
    有嚴格限制，參以院解字第二四七九號解釋，於未定期限之建物租賃契約終止，
    即應受土地法第一百條所繩，當事人不得以特約排除本條之適用。查依兩造不爭
    執真正之合議書記載，並未約定兩造互換建物使用之期限，有被告提出該合議書
    附卷可稽，而證人即為兩造寫立系爭合議書之蔡清池並到庭具結證稱：「因原告
    拍到的房子上面的承租人有一部分建物佔到被告承租占用之範圍，我們知道被告
    的租約很長，跟地主談也沒有用，所以才找被告談，才有交換使用契約」、「當
    初締約的時候，沒有說要締約多久」等語，堪信本件兩造互換建物使用之互為租
    賃契約乃未定期限租賃契約，故非有土地法第一百條所列各款情形之一，原告不
    得任意終止與被告間租賃契約。茲就原告主張終止租賃契約事由分述如下：
（一）原告可否依土地法第一百條第一款「出租人收回自住或重新建築」為由終止租
      賃契約？
      按土地法第一百條第一款所謂收回自住，係指出租人對於其出租未定期限之房
      屋，有收回自住之正當理由及必要情形而言；出租人依同條款收回重新建築理
      由終止租賃契約，亦應以客觀的標準認為有必要之正當理由者為限，始得為之
      。故無論收回自住或重新建築，均應以有具體事實足信出租人有收回自住之必
      要或出租人已著手實施重建而非託諸空洞計畫，並能為相當之證明者而言，不
      以主觀情事之發生，即謂租約所訂解除條件業已成就。最高法院四十一年台上
      字第一三八號、四十三年台上字第一一九九號、四十五年台上字第五三六號、
      四十八年台上字第二二八號判例可資參照。本件原告雖主張依土地法第一百條
      第一款有收回自住及重新建築之必要而主張終止兩造間互換建物使用之租賃契
      約，惟迄本件訴訟終結，猶未就其主張上開事由提出具體事證以實其說，則其
      據此主張終止兩造間租賃契約云云，即無足採。
（二）原告可否依土地法第一百條第二款「承租人違反民法第四百四十三條第一項規
      定轉租於他人」為由終止租賃契約？
      按當事人主張有利於己之事實者，就該事實有舉證之責任。民事訴訟法第二百
      七十七條前段定有明文。又承租人非經出租人承諾，不得將租賃物轉租於他人
      ；但租賃物為建物者，除有反對之約定外，承租人得將其一部分轉租於他人。
      民法第四百四十三條第一項定有明文。原告主張被告有違法轉租之情形，為被
      告所否認，而依兩造簽訂合議書之記載，原告並未限制被告不得將租賃物之一
      部分轉租他人，且原告迄本件訴訟終結，亦未就被告有將承租建物全部轉租之
      情形舉證以實其說，則原告據此終止與原告間租賃契約，亦屬無據。
（三）原告可否依土地法第一百條第五款「承租人違反租賃契約」為由終止租賃契約
      ？
      按租賃契約為債權契約，僅於契約當事人間有其效力，是出租人就其所出租之
      物不以有處分權為必要，即未經同意出租他人之物，於租賃契約當事人間，該
      租賃契約仍為有效。原告雖主張被告與其互換使用之建物乃訴外人尤德雄所有
      ，而被告與訴外人尤德雄間之租賃契約，因被告有違法轉租情形，已經訴外人
      尤德雄終止租賃契約，並經訴外人尤德雄收回，故被告有違反租賃契約之情形
      云云，惟查，被告與訴外人尤德雄間就中正路二十四號建物之租賃契約雖因被
      告違約將該建物一樓轉租予訴外人阮金安，而遭訴外人尤德雄終止，並經本院
      八十七年度重訴字第三○五號、台灣高等法院八十八年度重上字第三一九號判
      決被告應將中正路二十四號建物返還予訴外人尤德雄確定，然就原告與被告交
      換使用之中正路二十四號後段建物之使用情形，經證人尤純光到庭具結證稱：
      「之前有告被告（返還建物），強制執行的結果二樓部分已經還給我，一樓部
      分靠近民生路的房子被告還佔用著，不肯還，因為我有聽原告說他有以訴訟方
      式跟被告要回來，我想看看結果如何，....，據我所知靠民生路那邊是原告在
      佔用，靠中正路部分是被告出租給他人使用，我有告訴他們那是屬於我的房子
      ，詳細返還情況還沒有談」等語，是依證人證述可知原告與被告交換所得使用
      之中正路二十四號建物後段尚未經證人即中正路二十四號建物所有人收回，原
      告仍繼續佔有使用，是雖被告已無中正路二十四號建物之合法使用權源，但原
      告既仍依其與被告簽訂合議書內容繼續使用交換所得部分，自難謂被告有何違
      反租賃契約約定情事，因之，原告據此終止與被告間租賃契約，亦無可採。
五、綜合前述，原告既未能證明兩造間有何可得終止系爭互換建物使用之互為租賃契
    約事由，徒以被告已無權繼續使用中正路二十四號建物，尚無從據為終止與被告
    間系爭租賃契約之理由。則兩造間互換建物使用之互為租賃契約關係尚未終止，
    原告即無以被告無權占有其所有大同路三十六號建物，而請求被告遷讓返還如附
    圖所示Ａ、Ｂ、Ｃ部分建物之餘地。從而，原告依所有物返還請求權請求被告將
    坐落桃園縣桃園市○○段武陵小段第四五之十三地號、第四五之三四地號、第四
    五之一八地號、第五○之七地號、第五○之八地號、第五○之四地號、五○之六
    地號土地上、建號第七十四號即門牌號碼大同路三十六號建物，如附圖所示Ａ、
    Ｂ、Ｃ部分之位置、面積返還予原告，即無理由，應予駁回。
六、原告雖陳明願供擔保，聲請宣告假執行，惟其訴既經駁回，其假執行之聲請自失
    所附麗，應併予駁回。
七、據上論結，原告之訴為無理由，依民事訴訟法第七十八條，判決如主文。
中      華      民      國    九十二    年      三      月     十七     日
                                        臺灣桃園地方法院民事第二庭
~B法      官  管靜怡
右為正本係照原本作成
如對本判決上訴須於判決送達後廿日內向本院提出上訴狀
中      華      民      國    九十二    年      三      月    二十一    日
~B書  記  官  趙芳媞


司法院資訊處製作；財團法人民間司法改革基金會備份。
